【裁判字號】    98,簡上,339
【裁判日期】    990205
【裁判案由】    詐欺
【裁判全文】
臺灣臺南地方法院刑事判決             98年度簡上字第339號
上  訴  人  乙○○
（即被告）
上列上訴人即被告因詐欺案件，不服本院98年度簡字第2252號中
華民國98年10月26日第一審刑事簡易判決（聲請簡易判決處刑
案號：臺灣臺南地方法院檢察署98年度年度偵字第11533號），
提起上訴，本院管轄之第二審合議庭判決如下：
    主  文
上訴駁回。
    事  實
一、乙○○知悉不法犯罪集團，經常要求被害人將被詐欺之款項
    匯入不法集團所使用之人頭帳戶，以掩飾不法份子詐欺取財
    之犯罪所得，並藉此逃避檢警人員之追緝，且預見向其取得
    帳戶帳號、密碼等帳戶資料之人，會以其帳戶作為此類詐欺
    取財之不法所用，竟仍基於幫助詐欺取財之不確定故意，容
    任他人使用其帳戶，以遂行詐騙他人財物之犯行，於民國（
    下同）98年2月16日或17日之某時，在臺南市○○路上，將
    其向華南商業銀行金華分行申辦之帳號000000000000號帳戶
    之存摺簿、印章及提款卡（含密碼）提供予真實姓名年籍不
    詳自稱「王仔」之成年詐欺集團成員（下稱「王仔」），容
    任他人作為詐欺取財之工具。嗣「王仔」取得乙○○之上開
    帳號及提款卡（含密碼）後，即與其所屬之犯罪集團成員，
    共同基於意圖為自己不法所有之犯意聯絡，由該犯罪集團成
    員於98年3月6日中午12時許，撥打電話予余高榮，謊稱為余
    高榮之朋友，且誆稱因父親車禍急需用錢，必須向余高榮借
    款云云，誘騙余高榮依照指示匯款，致使余高榮陷於錯誤，
    而於當日下午2時許，由臺北縣金山鎮金山農會萬里分部將
    新臺幣10萬元匯入乙○○之前開帳號之帳戶內，旋遭詐騙集
    團成員持上開提款卡提領一空。嗣余高榮發現被騙，報警查
    獲上情。
二、案經臺南市警察局第六分局報告臺灣臺南地方法院檢察署檢
    察官偵查後，聲請以簡易判決處刑。
    理  由
壹、證據能力事項：按被告以外之人於審判外之陳述，經當事人
    於審判程序同意作為證據，法院審酌該言詞陳述或書面陳述
    作成時之情況，認為適當者，亦得為證據，刑事訴訟法第15
    9條之5第1項定有明文。查證人即被害人余高榮於警詢時之
    證述（見警卷第5至10頁），為審判外之陳述而屬傳聞證據
    ，而公訴人及被告於本院準備程序中對於該項警詢證述之證
    據能力均表示同意作為證據（見簡上卷第26、28頁），且本
    院審酌該項證據資料作成之情況，核無違法取證或其他瑕疪
    ，且為證明本件犯罪事實所必要之重要關係事項，認為以之
    作為證據為適當，上開證人於審判外之陳述自得採為證據。
貳、實體事項：
一、訊據上訴人即被告（下稱上訴人）乙○○對於上開金華分行
    帳戶係其所有，被害人余高榮遭騙將上開金錢匯入上開帳戶
    ，旋遭人提領等情並不爭執，惟矢口否認有將上開帳戶提供
    予詐騙集團使用之犯行，辯稱：我是為了申辦貸款才將上開
    帳戶交予他人，我因經濟困窘，亟需金錢應急，於98年2月
    12日下午4時餘許，依「中華日報」所刊登「各類貸款-分期
    轉現、信用不拘、保證過件、0000000000」之貸款廣告，以
    我女友蘇惠雅芝之門號0000000000號行動電話，撥打上開廣
    告電話聯絡，對方自稱「王仔」，又經多次電話聯繫申辦貸
    款事宜，「王仔」要我提供帳戶資料，以利幫我製造資金往
    來的資料，表示我信用良好，比較容易申辦貸款，他又說怕
    我把全部的貸款領走，沒有辦法抽成，所以要我同時提供提
    款卡，我便於98年2月16日申辦領得上開金華分行帳戶，且
    當天就在臺南市○○路旁，將帳戶的存摺、提款卡及印章交
    付要幫我辦理貸款的「王仔」，但我沒有將提款卡密碼告訴
    「王仔」，翌日下午2點多，我陪同「王仔」在臺南市○○
    路上匯豐銀行的提款機，以我的提款卡查看我上開帳戶裡面
    有無金額，那時「王仔」將我的提款卡拿出來，看到上面有
    1 張記載號碼的紙條，問我是不是提款卡密碼，我說不是，
    他不相信，就把提款卡插入提款機，鍵入紙條上的號碼，可
    以順利操作提款機，他就說我騙他，這是提款卡密碼，實則
    ，我並沒有要把提款卡密碼告訴「王仔」，是因為我先前怕
    忘記提款卡密碼，才把密碼寫在紙條上貼在提款卡上面，但
    不小心忘記取下來，才被「王仔」看到知道的，他又說約半
    個月後，辦好貸款再聯絡我，之後，「王仔」用未顯示號碼
    的來電與我聯絡，就問我吃飽沒等問候閒聊的話，並表示貸
    款辦理進行中，叫我不要擔心，他來電約一日2次，都是打
    上開門號0000000000號行動電話跟我聯絡，我把上開帳戶的
    資料交給「王仔」後，我都沒有打電話給他，因為他叫我不
    必打，後來「王仔」又來電說貸款下來了，約我在98年3月7
    日、8日去百貨公司買西裝、理髮，但是屆時他都沒有來，
    又過了一個多禮拜，「王仔」又來電約我98年3月中旬見面
    ，但也沒有按照約定的時間來，我就跑去華南銀行金華分行
    問，銀行說對方是詐騙集團，說我被人家騙了云云。經查：
  (一)上開證人即被害人余高榮遭詐騙而將上開金錢轉帳匯入上訴
    人上開金華分行帳戶，旋遭人經自動櫃員機跨行提領等事實
    ，業據證人余高榮於警訊時及偵查中證述明確（見警卷第5
    至10頁），復有被害人余高榮匯款之匯款申請書、上訴人之
    上開帳戶開戶資料、存款往來明細表、臺北縣政府警察局金
    山分局野柳派出所受理詐騙帳戶通報警示簡便格式附卷可稽
    （見警卷第17至20、29頁），審諸一般人並無任意將所有款
    項匯入他人帳戶之可能，而被害人非但與被告素不相識，其
    所匯入之款項，復旋經不詳之人提領取得，致難以追查其流
    向，是證人所訴遭人詐欺取財一節，自堪採信；並可認定該
    等詐騙集團利用被告之上開帳戶及金融卡，向證人遂行詐欺
    取財犯行，顯為有計畫之實施犯罪。
  (二)又本件上訴人上開帳戶存摺、提款卡及密碼係由上訴人所提
    供等情，已據被告偵查中供承屬實（見核交卷第18、19頁）
    ，上訴人嗣於本院審理中另以上開情詞置辯，並提出98年2
    月12日、13日中華日報D5版分類廣告報紙及門號0000000000
    號行動電話98年2月12日至同年月13日之通話明細資料為佐
    （見簡上卷第26至29、40頁），惟：(1)上訴人於偵查時業已
    承認其將上開帳戶之提款卡、密碼、存簿及印章均將交給「
    王仔」，並坦承幫助詐欺取財犯行等語明確（見核交卷第17
    至19頁），徵諸上訴人若確實無將上開提款卡密碼交予「王
    仔」之意，則依上訴人於本院審理時所辯，其陪同「王仔」
    於98年2月17日下午2點多，查看帳戶餘額，而「王仔」未經
    其同意，自行由提款卡上所貼紙條，探知獲得屬於上訴人個
    人私密資料之提款卡密碼，並逕自將提款卡插入提款機，鍵
    入紙條上的密碼之時，上訴人即應心知有異，進一步查對「
    王仔」所稱為其申辦貸款之真實性，或直接收回其提供之上
    開帳戶資料，然上訴人未依此而為，顯與常情大相違背；(2)
    且上訴人先於98年12月7日之上訴理由狀陳稱其係於「98年2
    月17日」將上開帳戶之存簿、提款卡及印章交出云云（見簡
    上卷第18頁），之後於本院準備程序時改稱其係於「98年2
    月16日」交出上開帳戶資料云云（見簡上卷第34、35頁），
    反覆不一，益見其有推諉塞責之情形；(3)又上訴人於偵查中
    辯稱：「（問：你把帳戶交給不認識的人，是否有心生疑竇
    ？）答：有，我也是怕被騙，但我2月底有打電話去華南銀
    行查證，銀行告訴我說1000元沒有被領走。」等語（見核交
    卷第19頁），然而上訴人上開帳戶於98年2月19日，僅餘288
    元，嗣於98年2月25日，又遭支出206元，僅餘82元，其後至
    98年3月6日，始有本件被害人匯入遭騙金錢，並無上訴人所
    稱98年2月底時，上開帳戶內還有1000元未被領走之情形，
    有上訴人上開帳戶之存款往來明細表1紙附卷可稽（見警卷
    第20頁），是認上訴人所辯實有虛妄之情事。故上訴人所辯
    其係為申辦貸款而交付上開帳戶資料，且未將提款卡密碼告
    知「王仔」云云，不能信為真正。至於98年2月月12日、13
    日中華日報D5版分類廣告報紙僅足證明上訴人與詐騙集團成
    員開始聯絡之訊息管道，又門號0000000000號行動電話98年
    2月12日、13日之通話明細資料亦僅足證明上訴人曾持用該
    門號與詐騙集團成員電話聯繫之時間及次數，均不足為上訴
    人上開所辯可信為真正之有利認定。
  (三)另則，上訴人既為30餘歲之成年人，已有相當之社會生活經
    驗，對於金融帳戶存摺、提款卡及密碼之重要性，自然知之
    甚稔，其既非為申辦貸款之用，卻將上開帳戶之提款卡、密
    碼、存簿及印章任意交予他人，嗣該帳戶果然成為詐騙集團
    施行詐騙行為後被害人匯入款項帳戶之用，進而順利由詐騙
    集團成員將匯入款項提領一空，則上訴人基於幫助詐騙集團
    行騙，在上開時、地，將上開帳戶資料交予詐騙集團成員使
    用，應屬唯一合理之解釋。又金融帳戶為個人理財之工具，
    申請開設金融帳戶並無任何特殊之限制，一般民眾皆可以存
    入最低開戶金額之方式申請開戶，一個人可以在不同之金融
    機構申請多數之存款帳戶使用，並無何困難，此乃眾所週知
    之事實，則依一般人之社會生活經驗，苟見非親非故之人不
    以自己名義申請開戶，反而以出價蒐購或租用或借用等方式
    向他人蒐集金融機構帳戶供己使用，衡情當知悉蒐集金融帳
    戶者，係將所蒐集之帳戶從事財產犯罪。況觀諸現今社會上
    ，詐騙者蒐購人頭帳戶，持以做為信貸、手機簡訊詐欺之事
    ，常有所聞，出賣、出租或出借帳戶予非親非故之人，受讓
    人係為從事財產犯罪，已屬人盡皆知之事。本件上訴人明知
    其上開帳戶存摺、提款卡及密碼等有關個人財產、身分之物
    品，將淪落於不明人士手中，極易被利用為與財產有關之犯
    罪工具，竟願將存摺、提款卡（含密碼）等物交付不詳姓名
    年籍之人，顯然對於該帳戶將作為不法使用，有所認知，是
    雖卷內事證並無積極證據證明上訴人知悉實施詐欺者將如何
    犯罪，無法認定上訴人與該犯罪集團成員有實施詐欺犯行之
    共同犯意聯絡，但上訴人既對金融帳戶交付他人使用，可能
    遭持以從事財產犯罪有所認知，其有幫助他人犯詐欺罪之意
    甚明。
  (四)另自詐騙集團之立場審酌，該集團成員既知利用他人之帳戶
    掩飾犯罪所得，當知社會上一般正常之人如帳戶存摺、提款
    卡、印鑑遭竊或遺失，為防止拾得或竊得之人盜領其存款或
    作為不法使用而徒增訟累，必於發現後立即報警或向金融機
    構辦理掛失止付，在此情形下，如仍以該帳戶作為犯罪工具
    ，則在該集團向他人詐騙，並誘使被害人將款項匯入該帳戶
    後，極有可能因帳戶所有人掛失止付而無法提領，則該集團
    大費周章從事於犯罪之行為，甘冒犯罪後遭追訴、處罰之風
    險，卻只能平白無故替原帳戶所有人匯入金錢，而無法遂行
    犯罪之目的，是以詐騙集團若非確定該帳戶所有人不會立即
    報警或掛失止付，以確定該集團能自由使用該帳戶提款、轉
    帳，當不至於以該帳戶從事犯罪。本件被害人匯款至上開帳
    戶後，隨即於當日遭詐騙集團成員領取一空，益徵該詐騙集
    團成員向被害人詐騙時，確有把握本件帳戶所有人即上訴人
    不會立即報警或向金融機構辦理掛失止付，而此等確信在該
    帳戶係拾得或竊得之情形，實無發生之可能。足見上訴人確
    有將上開帳戶之存摺、提款卡，連同密碼等物，提供詐騙集
    團成員使用之事實無疑。
  (五)綜上所陳，上訴人所辯並不可採，本件事證明確，上訴人上
    述犯行洵堪認定，應依法論科。
二、按刑法上之幫助犯，係對於犯罪與正犯有共同之認識，而以
    幫助之意思，對於正犯資以助力，而未參與實施犯罪之行為
    者而言（最高法院75年度臺上字第1509號、88年度臺上字第
    1270號判決亦同此意旨）。是以如未參與實施犯罪構成要件
    之行為，而係出於幫助之意思提供助力，即屬幫助犯，而非
    共同正犯。本件上訴人僅提供帳戶讓被害人存入款項，其行
    為性質上僅可認為係詐欺取財構成要件以外之幫助行為，尚
    難遽認係與前述詐欺取財行為人本於共同犯罪之犯意聯絡，
    而有參與或分擔向被害人等詐欺之犯行。核上訴人乙○○基
    於幫助詐騙集團犯刑法第339條第1項詐欺取財犯罪之故意，
    而犯上開之罪，應依刑法第30條第1項前段規定，論以詐欺
    取財罪之幫助犯，並依同條第2項之規定，按正犯之刑度減
    輕之。原審以被前開犯行，事證明確，依刑事訴訟法第449
    條第1項前段、第454條第2項，刑法第28條、第339條第1項
    、第30條第1項前段、第2項、第41條第1項前段、刑法施行
    法第1條之1第1項、第2項前段等規定，審酌上訴人將自己之
    金融帳戶資料交予詐騙集團向被害人詐取財物，等同助長犯
    罪，其行為已對社會交易安全產生負面影響，並增加政府查
    緝此類犯罪之困難，因此導致被害人受有財產上之損失，另
    斟酌其犯後坦承犯行，尚有悔意等情狀，量處被告有期徒刑
    3月，並諭知易科罰金之折算標準，其認事用法及量刑均屬
    妥適。上訴人上訴意旨空言否認犯罪，辯稱係為申辦貸款云
    云，為無理由，自應將其上訴駁回。
據上論斷，應依刑事訴訟法第455條之1第1項、第3項、第368條
，判決如主文。
本案經檢察官甲○○到庭執行職務。
中    華    民    國    99    年    2     月    5     日
                  刑事第十庭    審判長法  官  陳威龍
                                      法  官  高如宜
                                      法  官  盧鳳田
上正本證明與原本無異。
不得上訴。
                                      書記官  黃憶筑
中    華    民    國    99    年    2     月    5     日
附錄本件論罪科刑法條：
刑法第339條第1項：
意圖為自己或第三人不法之所有，以詐術使人將本人或第三人之
物交付者，處五年以下有期徒刑、拘役或科或併科一千元以下罰
金。

司法院資訊處製作；財團法人民間司法改革基金會備份。
